【裁判字號】    95,上易,656
【裁判日期】    951114
【裁判案由】    損害賠償
【裁判全文】
臺灣高等法院民事判決                 95年度上易字第656號
上  訴  人  甲○○
                        4樓
被 上 訴人  乙○○
                        棟6樓32號
訴訟代理人  邱六郎律師
上列當事人間請求損害賠償事件，上訴人對於中華民國94年8月
31日臺灣士林地方法院93年度訴字第991號第一審判決提起上訴
，本院於95年10月31日言詞辯論終結，判決如下：
    主      文
上訴駁回。
第二審訴訟費用由上訴人負擔。
    事實及理由
一、被上訴人起訴主張：伊於民國（下同）75年6月9日，以臺北
    市餐飲業職業工會（下稱餐飲業工會）會員名義參加勞工保
    險，84年8月間因有金錢需要，乃委託當時任職於該工會之
    上訴人辦理退保及申請勞工保險老年給付手續，並將身分證
    及印章交付上訴人，由上訴人於84年8月31日代理伊向勞工
    保險局申請老年給付，嗣並經勞工保險局於84年9月18日核
    准發給新台幣（下同）781, 650元，但上訴人於勞工保險局
    現金給付收據上申請人（即被上訴人）之通訊地址記載上訴
    人當時之地址「臺北市○○○路50巷4號」，並選擇「郵政
    匯票郵寄申請人」之給付方式，並於接獲勞工保險局寄發老
    年給付之郵政匯票後，逕行領取該指名伊之匯票，而未將所
    領款項交付伊。迄84年10月間因伊之妻簡毛秀腦血管病變併
    癡呆症等疾病，需相當多的醫藥費，伊再至餐飲業工會請教
    應如何辦理保險給付，並向上訴人查詢老年給付辦理之結果
    ，上訴人方告知已經辦妥，約伊於天母某地見面，交伊20萬
    元，聲稱為全部老年給付。嗣伊於92年3月間向淡水鎮公所
    申請老年津貼時，經公所告知伊已辦理老年給付，不能再領
    取老年津貼，伊再於92年4月間向勞工保險局查詢，始知伊
    應領之老年津貼總金額為781,650元等情，爰依委任及侵權
    行為法律關係，求為判決：上訴人應給付被上訴人581,650
    元，及自88年10月1日起至清償日止，按年息5%計算之利息
    ，並陳明願供擔保，請准宣告假執行。
二、上訴人則以：伊有於84年間代理被上訴人申請勞工保險老年
    給付，申請時只需要提出申請人身分證影本及印章，領款時
    才需要申請人及代理人之身分證正本及印章。因申請到撥款
    約有30天至45天的時間差，被上訴人急需用錢，乃先向伊借
    款20萬元，因伊對上訴人有債權，故將郵政匯票之郵寄地址
    填載為伊地址，款項核撥後，被上訴人再將身分證及印章交
    伊，由伊持向郵局兌領781,650元，並於扣除被上訴人之借
    款後，將餘款581,650元結清交付被上訴人，同時返還被上
    訴人之身分證及印章。之後被上訴人又陸續向伊借款，85年
    3 月間被上訴人之配偶腦中風重度殘障，欲申請殘廢給付並
    同時辦理退保，伊代理上訴人辦理其配偶簡毛秀桃之殘廢給
    付，該款項核下後，伊再拿簡毛秀桃之身分證及印章至郵局
    領取，扣除被上訴人之借款後，將餘款交付被上訴人並返還
    簡毛秀桃之身分證及印章。被上訴人財務情況不佳需錢孔急
    ，不可能於提出申請後即不加聞問，且若伊未將老年給付交
    付，被上訴人不可能再委託伊辦理其配偶之殘廢給付，又被
    上訴人辦理退休給付同時退保，其後不必再繳保費，被上訴
    人豈有不知勞保給付已核發之理。又簡毛秀桃既已申請殘廢
    給付並同時退保，故其死亡時，並無領取喪葬費之資格，且
    被上訴人及簡毛秀桃配偶月薪資才1萬餘元，也不可能領取
    喪葬費18萬元，被上訴人稱其妻死亡，伊代理向勞工保險局
    申請18萬元之喪葬費交付，並非事實。被上訴人說詞反覆且
    互相矛盾，不可採信，伊確已將勞保局核發之款項，於扣除
    被上訴人之借款後，全數交代被上訴人等語，資為抗辯。
三、原審判命上訴人給付被上訴人581,650元及自93年9月1日起
    至清償日止按年息百分之五計算之利息，並以供擔保為條件
    准免假執行之宣告，而駁回被上訴人其餘之訴。上訴人不服
    ，提起上訴，其上訴聲明為：(一)原判不利上訴人部分決廢棄
    。(二)上開廢棄部分，被上訴人在第一審之訴及假執行之聲請
    均駁回。(三)第一、二審訴訟費用由被上訴人負擔。被上訴人
    就其敗訴部分，未據聲明不服，此部分已告確定，其答辯聲
    明為：(一)上訴駁回。(二)第二審訴訟費用由上訴人負擔。
四、被上訴人主張其於75年6月9日，以餐飲業工會會員名義參加
    勞工保險，嗣因需用錢，於84年8月31日委託上訴人代向勞
    工保險局申請老年給付，經勞工保險局於84年9月18日核准
    發給781,650元。上訴人於勞工保險局現金給付收據上之請
    領人載為被上訴人，但將申請人之通訊地址載為「臺北市○
    ○○路50巷4號」，即上訴人當時之地址，並載明選擇給付
    之方法為「郵政匯票郵寄申請人」，嗣勞工保險局依上訴人
    填寫之申請書內容，將郵政匯票直接寄至上訴人住所地，上
    訴人接到後，於84年9月30日代為領取該指名被上訴人之匯
    票金額781,650元，業據其提出勞工保險局94年2月23日保給
    老字第09460076440號函所附勞工保險給付申請書《殘廢給
    付》、勞工保險現金給付收據、勞工保險殘廢診斷書、匯票
    影本等件為證（見原審第64頁至第69頁），並為上訴人所不
    爭，自堪信為真實。至被上訴人主張上訴人於領取被上訴人
    之老年給付後，僅給付其20萬元，尚有581,650元未為給付
    ，則為上訴人所否認，並以前開情詞置辯。是本件兩造之爭
    點厥為：(一)被上訴人有無授權上訴人代領勞工老年給付？(二)
    上訴人除給付被上訴人20萬元外，其餘之581,650元上訴人
    是否已給付被上訴人？(三)被上訴人曾否向上訴人借款20 萬
    元？
五、茲就上開爭點，析述本院得心證之理由如下：
（一）被上訴人有無授權上訴人代領勞工保險老年給付？
  １、被上訴人主張其委託上訴人代為辦理退保手續及申請勞工
      保險老年給付，但未授權被上訴人領取勞工保險老年給付
      云云，惟為上訴人所否認，而查被上訴人之勞工保險老年
      給付勞工保險局係寄發指名受匯人為被上訴人之郵政劃撥
      儲金特種匯款支付，而該匯票之兌款方式，依匯票背面之
      記載，如託他人代領時，應由受款人簽章，並提出受款人
      及代領人之身分證供驗，而系爭匯票背面受款人簽章欄蓋
      有被上訴人之印文，代領人簽章欄則蓋有上訴人之印文，
      有系爭匯票正反面影本在卷可稽（見原審卷第73頁），系
      爭匯票上既已蓋有被上訴人之印文，上訴人並持有被上訴
      人之身分證以憑辦理領款，上訴人主張被上訴人授權由其
      代領勞工保險老年給付，尚非無據。
  ２、被上訴人雖主張其於辦理申請手續時交付身分證及印章予
      上訴人，上訴人迄至拿錢給他時才交還云云，惟查，勞工
      保險老年給付於申請時，申請人只需提出身分證影本及印
      章，領款時則需有申請人及代理人身分證正本及印章才可
      領取，申請到付款約需30天至45天等情，已據上訴人所陳
      明（見原審卷第37頁），被上訴人對此亦未爭執。而印章
      及身分證為表彰個人身分之重要之憑證，一般人均會親自
      妥善保管，除非係至親之人，否則不會任由他人長期保管
      ，被上訴人與上訴人非親非故，為被上訴人所自陳，而被
      上訴人所申辦理之勞工保險老年給付，又非即時可獲撥付
      ，衡諸社會常情，難認被上訴人會無故任由上訴人長期保
      管其身分證及印章，是縱認被上訴人主張其於辦理申請手
      續時交付身分證及印章後，迄自上訴人受領給付時始取回
      一節屬實，其亦應其已有授權上訴人代為兌領老年給付匯
      票之意，被上訴人主張其未授權上訴人代領勞工保險老年
      給付，上訴人擅自領取，應負侵權行為損害賠償責任，應
      非可取。
（二）上訴人除給付被上訴人20萬元外，其餘之581,650元上訴
      人是否已給付被上訴人？被上訴人曾否向上訴人借款20萬
      元？
  １、按民事訴訟當事人主張有利於己之事實者，就其事實有舉
      證之責任，民事訴訟法第277條前段定有明文。又原告於
      起訴原因已有相當之證明，而被告於抗辯事實並無確實證
      明方法，僅以空言爭執者，當然認定其抗辯事實之非真正
      ，而應為被告不利益之裁判；原告對於自己主張之事實已
      盡證明之責後，被告對其主張，如抗辯其不實並提出反對
      之主張者，則被告對其反對之主張，亦應負證明之責，此
      為舉證責任分擔之原則；各當事人就其所主張有利於己之
      事實，均應負舉證之責，故一方已有適當之證明者，相對
      人欲否認其主張，即不得不更舉反證（最高法院著有18年
      上字第1679號、第2855號、19年上字第2345號判例意旨參
      照）。本件上訴人已代被上訴人兌領勞工保險老年給付
      781,650元，既為上訴人所自認，堪認被上訴人就其起訴
      原因已有相當之證明，被上訴人既主張上訴人僅給付其中
      20萬元，其餘581,650元迄未給付，則依上開說明，上訴
      人自應就其曾借款20萬元，及已給付其餘款項581,650元
      予被上訴人等有利於己之積極事實，負舉證責任。
  ２、上訴人雖辯稱因被上訴人需用款項，而申請勞工保險老年
      給付約需30至45天款項才會核發，故而先向其借款，約定
      由其老年給付中扣還云云，惟為被上訴人所否認，上訴人
      就此並未能提出確切之證據，其雖稱曾跟其先生講過（見
      本院卷第20頁），證人即上訴人之天李振強亦證稱上訴人
      有借20萬元予被上訴人云云（見本院卷第29頁），惟上訴
      人於原審已陳稱「我曾經告訴我先生說我有借錢給原告，
      但是我沒有說借給原告多少錢。」等語（見原審卷第115
      頁），顯見借款當時證人李振強並未在場親自見聞，尚難
      以其證言為有利上訴人之認定，上訴人復未能提出其他足
      資認定被上訴人有向其借款之證據，其主張被上訴人曾向
      借款，尚屬無法證明。
  ３、上訴人雖又辯稱其於扣除被上訴人之借款後，已將其餘款
      項交付被上訴人，證人即上訴人之夫李振強亦證稱曾載上
      訴人到淡水，把扣除借款後其餘部分交給被上訴人云云，
      惟其亦證稱伊是在外面等，並未與上訴人進入被上訴人住
      處，不知道上訴人交給被上訴人多少錢（見本院卷第29、
      30頁），證人既未在場親自見聞上訴人交錢予被上訴人，
      自難以其證言而認上訴人已付清其餘款項。上訴人雖又提
      出93年10月間其與被上訴人之電話錄音，抗辯其已將勞工
      保險老年給付付清予被上訴人云云，查被上訴人於上開電
      話對談中雖曾稱「我自己的先辦退休，花了剩下幾萬元存
      在郵局」等語（見原審卷第116頁背面），惟其並未說已
      領到老年給付之數額，且依被上訴人之主張，談話之前上
      訴人已交付20萬元，則被上訴人於電話中所稱「我自己的
      先辦退休，花了剩下幾萬元存在郵局」所指已領到之金額
      ，究為上訴人主張之全數，或被上訴人抗辯之20萬元，亦
      屬不明，是被上訴人於此電話中之談話，亦不足以證明上
      訴人有將應交付被上訴人之老年給付，全數交付被上訴人
      。
  ４、按受任人因處理委任事務，所收取之金錢、物品及孳息，
      應交付於委任人，民法第541條第1項定有明文。本件上訴
      人既已代理被上訴人領取勞工保險老年給付781,560元，
      而未能證明兩造間有借貸關係及其已經給付餘款581,650
      予被上訴人之事實，則上訴人依委任之法律關係，請求上
      訴人給付餘款581,650元，自為可取。
六、綜上所述，本件上訴人經被上訴人授權代為領取勞工保險老
    年給付781,650元，惟僅交付被上訴人200,000元，上訴人未
    能證明被上訴人另有向其借款，或其已將餘款581,650元交
    付被上訴人，則被上訴人依委任之法律關係，請求被上訴人
    給付581,650元及自起訴狀繕本送達翌日即93年9月1日起至
    清償日止按年息百分之五計算之利息，為有理由，應予准許
    。是則原審就此部分命上訴人如數給付，並以供擔保為條件
    ，准免假執行之宣告，於法並無不合。上訴意旨指摘原判決
    此部分不當，求予廢棄改判，為無理由，應予駁回其上訴。
七、本件事證已臻明確，兩造其餘之攻擊防禦方法及所提之證據
    ，經審酌後認均無礙判決之結果，爰不予一一論述。
八、據上論結，本件上訴為無理由，依民事訴訟法第449條第1
    項、第78條，判決如主文。
中    華    民    國    95    年    11    月    14    日
                    民事第三庭
                        審判長法  官  林敬修
                              法  官  劉勝吉
                              法  官  張靜女
正本係照原本作成。
不得上訴。
中    華    民    國    95    年    11    月    15    日
                              書記官  廖麗蓮


司法院資訊處製作；財團法人民間司法改革基金會備份。
